【裁判字號】    89,判,3938
【裁判日期】    891228
【裁判案由】    綜合所得稅
【裁判全文】
最  高  行  政  法  院  判  決                  八十九年度判字第三九三八號
    原      告  甲○○
    被      告  財政部高雄市國稅局
    代  表  人  鄭宗典
右當事人間因綜合所得稅事件，再審原告對本院中華民國八十八年七月二十一日八十
八年判字第三一○六號判決提起再審之訴。本院判決如左：
    主  文
再審之訴駁回。
再審訴訟費用由再審原告負擔。
    事  實
緣再審原告八十年度綜合所得稅結算申報，再審被告以其漏報取自國防部中山科學研
究院（下簡稱中科院）之薪資所得計新臺幣（下同）二九九、八八○元，乃核定補徵
稅額三五、六六三元。再審原告不服，就取自中科院薪資所得二九九、八八○元部分
，申請復查結果，未准變更，提起訴願、再訴願，遞遭決定駁回，提起行政訴訟，復
經本院八十八年度判字第三一○六號判決駁回在案。茲再審原告又以原判決具有行政
訴訟法第二百七十三條第一項第一款（修正前行政訴訟第二十八條第一項第一款）規
定事由，提起再審之訴。爰摘兩造訴辯意旨如次：
再審原告起訴意旨略謂︰一、財政部稅制委員會於七十九年、八十三年、八十七年所
編印各版新舊所得稅彙編中，分別以七十九年十月十八日台財稅第七九○七一四三三
四號函、八十三年八月三十一日台財稅第八三一六○七六六一號函、八十七年九月二
十一日台財稅第八七一九六五三六六號函再三的向人民宣示，凡未編入該年度版之「
本部及各權責機關所對外發布舊函示，非經其重行核定，一律不再援引適用」，經遍
查其七十九年、八十三年、八十七年版之所得稅法令彙編中，皆未列入財政部六十八
台財稅三八五○一號函、行政院台八十四財三七○○七號函，依上開各年度版所得稅
法令彙編首揭各函示之意旨，應為無效之函示，必經各權責機關重新核定後，始重新
生效，是以財政部及行政院如欲起課中科院非軍職員工品位加給或技術津貼之稅賦，
必須立刻重新另為函示，方能起課，否則即違反「禁反言－政府機關言出必行，不能
反悔」之原則，而國家社會將在政府朝令夕改之狀況下，抗爭不斷，陷入混亂不安之
局面，合該陳明。二、本案爭議之要點之一為財政部及其所屬各區國稅局身為行政主
管機關，雖得本於職權依據所得稅法責成行政釋示聲明應稅之主張，但自民國六十八
年稽徵機關函示徵免原則以來至八十四年十一月十七日確定應稅之期間，中科院依徵
免原則認定免稅，並多次向桃園縣稅捐稽徵處及財政部北區國稅局據實說明，而主管
機關除以右述七十九、八十三、八十七年所得稅法令彙編之函示，及不作為之默示同
意此部分免稅，導致長期以來中科院員工信賴此等主張，認為財政主管機關以上開函
示及不作為之默示，乃基於行政一體原則，授權國防部及中科院或其他公務機關之相
互認定並合於行政行為明確性原則下，在實質上已存在信賴之法律效力，因而作成生
涯規劃，處置財產（復無扣繳憑單），故應有行政法上「信賴保護」原則之適用，依
據鈞院七十六年判字第四七四號判決文示以「．．．不管行政機關之決定是否合法，
除了重大且明顯之瑕疵或其違法係可歸責於納稅義務人外，行政機關之行為一經表露
於外，人民通常會對所造成的法律狀態之存續寄以信賴，並以之作為依據，此種依據
信賴，應受保護」，及一般法學原理亦皆言「信賴保護原則」，係指人民信賴政府機
關之決定，就其生活關係已有適當之安排，政府機關應給予保護或給予合理補償而言
，是以財稅機關在七十九、八十三年版所得稅法令彙編中以首揭各函示之意旨及長期
不作為之默示，所造成之財政部六十八台財稅三八五○一號函無效的法律效力，應使
中科院非軍職員工在八十四年十一月十七日行政院台八十四財三七○○七號發布前享
有「信賴保護」的利益，此為財稅機關所必須允諾的法律保護結果，實無關事業主（
國防部及中山科學研究院）承諾或應由事業主負擔之稅賦，因此往前補課中科院非軍
職員工五年稅之處分顯然違法，理應辨明。三、再按所得稅法第九十四條第一項：「
扣繳義務人於扣繳稅款時，應隨時通知納稅義務人，並依本法第九十二條之規定，填
具扣繳憑單發給納稅義務人，如原扣稅額與稽徵機關核定稅額不符時，扣繳義務人於
繳納稅款後，應將溢扣之款退還納稅義務人；不足之數由扣繳義務人補繳，但扣繳義
務人得向納稅義務人追償之。」明白規定扣繳義務人即中科院院長及主辦會計，有先
行代納稅義務人繳納之義務。同法第八十九條第二項固規定「扣繳義務人未履行扣繳
義務責任，而有行蹤不明或其他情事，致無從追究者，稽徵機關得逕向納稅義務人徵
收之。」之述。卻完全不適用於中科院非軍職員工五年補課稅案中，其理至明，因
為中科院為國家機關，扣繳義務人承命行事，不敢稍有僭越，復有國防部、行政院等
上級機關可資追究，非無從也。更何況稅捐稽徵法第四十八條之三（修正條文）復有
「納稅義務人違反本法規定，適用裁處時之法律。但裁處前之法律有利於納稅義務人
者，適用最有利於納稅義務人之法律。」（從新從輕之原則）及中央法規標準法第十
八條「．．．但舊法規有利於當事人而新法規未廢除或禁止所聲請事項，適用舊法規
。」（從優原則）之立法旨意，皆明白律定認事用法之原則，必須優先考慮對人民（
納稅義務人）最有利之部分後，仍然無法免除其責時，方得對人民（納稅義務人）處
分，此為先進民主國家所普遍遵行的原則（且所得稅法第九十四條第一項為現行有效
之法律。）所以財政部及其所屬各區國稅局，直接向中科院非軍職員工追課五年稅之
處分，顯然有違所得稅法第九十四條第一項法定之程序正義，應請鈞院撤銷原處分。
四、又財政部六十八年台財稅三八五○一號徵免原則及行政院台八十四財字第三七○
○七號補充規定，明顯變更人民之權利、義務，有牴觸中央法規標準法第五條、第六
條之意旨，復未遵第七條．．．並即送立法院之規定，亦明顯有違程序上之正義。五
、就稅法而言，稅捐稽徵法為規範所有稅法（關稅、礦稅除外）之稽徵程序，相對於
所得稅法單就個人綜合所得稅及營利事業所得稅所為單純規範而言，則稅捐稽徵法為
稅法之普通法，所得稅法為所得稅之特別法，無可置疑。所以就中央法規標準法第十
六條「法規對其他法規所規定之同一事項而為特別之規定者，應優先適用之，其他法
規修正後，仍應優先適用。」特別法優於普通法原則，顯然稅捐稽徵法第二十一條第
一項第一款、第三款之規定，目標應為中科院，及其上級機關國防部、行政院。六、
綜上所述，財政部及其所屬各區國稅局認事用法反覆無常，明顯違反稅捐稽徵法的法
定程序正義及信賴保護原則，不應補課五年稅，或其補課對象應為中科院及上級機關
國防部、行政院，而不是非軍職員工。為此尚請召開言詞辯論，命中科院參加訴訟，
及判決將原判決廢棄，並將原處分、復查決定及訴願、再訴願決定均撤銷等語。
再審被告答辯意旨略謂：本件再審原告為中科院非軍職員工，八十年度領取中科院薪
資所得中有二九九、八八○元屬「科技品位加給」或「技術津貼」，為再審原告所不
爭；而查中科院聘僱人員之約定事項亦載明薪給除實物代金及眷補費外，包括全部給
與，業經中科院所在地稽徵機關財政部臺灣省北區國稅局大溪稽徵所赴中科院查閱資
料瞭解無誤，並為中科院八十一年十一月三日八十一訓誡字第一六八七三號函所明示
，系爭「科技品位加給」或「技術津貼」自始即屬薪資所得，即應依法合併申報繳稅
，且本局依法辦理補徵，並未逾稅捐稽徵法第二十一條所定核課期間，認事用法，並
無不合。再審原告於本訴狀以財政部及其所屬各區國稅局認事用法反覆無常、違反稅
捐稽徵的法定程序正義及信賴保護原則、不應補課五年稅、或補課對象應為中科院等
項訴稱大院判決適用法規明顯錯誤，合於行政訴訟法第二十八條第一項第一款再審規
定，再資爭議，本局分項答辯如下：１、財政部及其所屬各區國稅局認事用法反覆無
常：再審原告另主張財政部稅制委員會於七十九、八十三、八十七年度所編印各版新
舊所得稅法令彙編中，分別以七九台財稅第七九○七一四三三四號函、八三台財稅第
八三一六○七六六一號函、八七台財稅第八七一九六五三六六號函釋示，凡未編入該
年度版之以前發布之所得稅釋示函令，非經重行核定，一律不再援引適用，而財政部
六十八台財稅三八五○一號函、行政院台八十四財三七○○七號函皆未列入上開彙編
中，應為無效之函示云云；查上開所得稅法令彙編所列之釋示函令包括歷年所得稅有
關事項之釋示而足以援為依據者，每於重編時經研審而有不予編列者，包括因稅法之
修正或變更已不再適用者、對於同類案件先後多次釋示顯有重複者、法有明文毋庸再
為釋示者等等情形，上述兩函釋不再列入上開所得稅法令彙編中，係屬對於同類案件
先後多次釋示顯有重複者、法有明文毋庸再為釋示者（按有關本案「科技品位加給」
或「技術津貼」等津貼有財政部七十三年台財稅第五五二三九號函釋及七十四年台財
稅第一五五九○號函釋可作通則適用），並非因稅法之修正或變更已不再適用者，再
審原告顯然誤解上開所得稅法令彙編列之修訂原則，所訴並不足採。況大院判決系爭
所得為應稅所得，主要係根據所得稅法第四條第一項第八款及第十四條第一項第三類
之規定，故再審原告所指上述財政部及行政院函是否納入所得稅法令彙編及得否援用
，並不影響原判決。２、違反稅捐稽徵的法定程序正義及信賴保護原則、不應補課五
年稅：再審原告於本訴狀仍同於復查、訴願、再訴願及行政訴訟時一再執意主張基於
信賴保護及不溯既往原則，不應補課五年稅等語，上開主張業經大院八十八年度判字
第三一○六號判決書詳予論駁在案。又再審原告於本訴狀訴稱財政部及其所屬各區國
稅局直接向中科院非軍職員工追課五年稅之處分，顯然有違所得稅法第九十四條第一
項法定之程序正義云云。按所得稅法第九十四條第一項規定者為有關扣繳稅款之退補
，其立法理由為明定扣繳不符時，由扣繳義務人退還或代為補繳，並向納稅義務人追
償；該法條主要係規範扣繳義務人應依法扣繳之作為，而本案系爭所得之補課及稅款
之補徵則立據於再審原告所領「科技品位加給」或「技術津貼」自始即屬薪資所得，
應依法合併申報繳稅，是本局之補徵作為並未違反所得稅法第九十四條第一項規定。
３、補課對象應為中科院等：再審原告訴稱依稅捐稽徵法第二十一條第一項第一款、
第三款之規定，課稅目標應為中科院及其上級機關國防部、行政院等，按稅捐稽徵法
第二十一條規定者為稽徵機關課徵納稅義務人稅捐之核課期間，並未述及稅捐核課對
象之歸屬，再審原告提起本項之訴應係對該法規之誤解。綜上，再審原告所訴皆非屬
首揭行政訴訟法第二十八條第一項第一款規定適用法規顯有錯誤之情形，是應無提起
再審之理由，請予駁回等語。
    理  由
按行政訴訟當事人對本院之判決提起再審之訴，必須具有行政訴訟法第二百七十三條
第一項（即修正前行政訴訟法第二十八條）所列各款情形之一者，始得為之，而該條
第一款所謂適用法規顯有錯誤者，係指原判決所適用之法規與該案應適用之現行法規
相違背，或與解釋判例有所牴觸者而言，至於法律上見解之歧異，再審原告對之縱有
爭執，要難謂為適用法規錯誤，而據為再審之理由。本件再審原告因綜合所得稅事件
，提起行政訴訟，經本院八十八年度判字第三一○六號判決（以下簡稱原判決）予以
駁回在案。其駁回理由略以：「（一）中科院之預算雖分別依計畫編列人事費支應其
員工之各項給與，實際上領受科技品位加給或技術津貼之非軍職人員，無論配屬之單
位或參與不同計畫，悉依該院所訂『科技人員品位加給支給標準表』、『技術員薪給
標準表』之等級，每月按級定額領取科技品位加給或技術津貼。且該院與其聘僱人員
之約定事項亦載明所指薪給，除實物代金及眷補費外，包括全部給與，其非軍職人員
所領受之科技品位加給或技術津貼，核屬因提供勞務所取得之報酬，應無行為時所得
稅法第四條第八款免納所得稅規定之適用。（二）再審被告於八十二年間派員前往該
院瞭解結果，其支付非軍職人員之科技品位加給及技術津貼確係按月給付方式；另中
科院八十一年十一月三日（八十一）訓誠字第一六八七三號函致再審被告，說明該院
各類薪資扣繳所得稅狀況為：『本院於年度開始即訂有各項研究計畫，並按照研究計
畫逐月實施。各項研究計畫除一般經費外，為獎勵科技人員竭盡心智參與研發工作，
另編列研發人員研究補助費及技術津貼。為便利作業，研發人員研究補助費係採按月
發放方式，再經由成本歸戶手續，回歸計畫預算內（研究補助費採個案給付，必將增
加人力及作業之負擔，不符經濟效益）』等語。足見中科院給付非軍職員工之品位加
給及技術津貼之所得，屬經常性研究補助費給與，且依職級按月定額支給，為提供勞
務所取得之報酬，依行為時所得稅法第四條第八款但書及第十四條第一項第三類之規
定，核非免稅之薪資所得。（三）系爭應納稅款既未逾稅捐稽徵法第二十一條所定核
課期間，再審被告自得依上開行為時所得稅法規定，發單補徵稅款。（四）本件再審
原告之所得應課徵所得稅，係行為時所得稅法第四條第八款之規定，該法公布施行後
，再審原告即有依該法就本件所得繳納所得稅之義務，不待財政部六十八年台財稅三
八五○一號或行政院秘書長八十四年台財第三七○○七號函之發布生效。至前開函係
就所得稅法已為之規定，闡明其內涵，以利適用，並非就法律未規定事項依職權為補
充之規定，自應於法規生效之日起有其適用。（五）再審原告之系爭所得既非免稅，
其自應依法申報；而扣繳憑單僅屬證明所得金額及扣繳稅款數額之證明文件，並非結
算申報義務發生之要件，再審原告於取得系爭所得後，既知所得之來源及數額，即無
不能申報之可言，再審原告謂其未取得扣繳憑單，即謂其無申報義務云云，並無足取
。綜上所述，本件再審原告有系爭應稅所得，依法應為申報繳稅而未為，再審被告依
首揭規定補徵再審原告稅款三五、六六三元，一再訴願決定遞予維持，均無違誤。再
審原告起訴意旨難謂有理，應予駁回。」再審原告不服該判決，訴稱：(一)財政部六十
八台財稅第三八五○一號函及行政院秘書長八十四年台財第三七○○七號函，均未收
入財政部稅制委員會編印之所得稅法令彙編，應為無效之函示，不得援引。(二)財政部
及其所屬稅務行政機關，多年來不作為之默示同意科技品位加給免稅，再審原告基於
信賴原則，而作成生涯規劃，此種信賴應受保護。(三)依所得稅法第九十四條第一項規
定扣繳義務人有扣繳稅款之義務，扣繳不足之數應由扣繳義務人補繳，故補課對象應
為中科院及國防部。又稅捐稽徵法第二十一條第一項第一、三款有關稽徵之時效，亦
僅適用於中科院及國防部云云，認原判決有適用法規顯有錯誤之情事，而提起再審之
訴。經查：(一)再審原告之所得應課所得稅，係行為時所得稅法第四條第八款所定，該
法公布施行後，再審原告即有依該法就本件所得繳納所得稅之義務，不待財政部六十
八年台財稅第三八五○一號或行政院秘書長八十四年台財第三七○○七號函之發布而
生效，業經原判決理由述甚詳，自不因上開函釋未編入財政部稅制委員會編印之所
得稅法令彙編而生影響。況上開財政部六十八年函釋既經財政部以八十四年八月十四
日台財稅第八四一六四一四一八號函重新核定，亦難謂已失效而不能適用。(二)所得稅
法第四條第八款但書，既規定科技品位加給不合免稅要件而應予扣繳所得稅，縱稅捐
稽徵機關疏未適用該法律規定及時扣繳所得款，惟僅須於未逾核課期間，由再審被告
追溯補徵，依法即無不合，尚難認有信賴保護原則之適用，原判決未斟酌有無信賴原
則之適用，自無不當。(三)「凡有中華民國來源所得之個人，應就其中華民國來源之所
得，依本法規定，課徵所得稅。」為所得稅法第二條所明定。是再審原告既有本件所
得，即有依法申報綜合所得稅之義務。至於扣繳義務人之扣繳義務，係屬另一問題，
與再審原告之申繳所得稅義務無涉，是以再審原告所謂補課對象僅應為中科院或國防
部，核課期間之適用亦僅適用於中科院或國防部乙節，均非可採。綜上所述，原判決
適用法規尚無違誤，是其提起再審之訴，難認為有再審理由，應予駁回。又本件事證
已臻明確，再審原告請求行詞辯論，及命中科院參加訴訟，本院認無必要，併予明
。
據上論結，本件再審之訴為無理由，爰依行政訴訟法施行法第二條、行政訴訟法第二
百七十八條第二項、第二百八十一條、第九十八條第三項前段，判決如主文。
中    華    民    國     八十九      年     十二     月     二十八      日
                    最 高 行 政 法 院  第 二 庭
                                審 判 長 法  官      陳  石  獅
                                         法  官      黃  璽  君
                                         法  官      彭  鳳  至
                                         法  官      吳  明  鴻
                                         法  官      黃  合  文
右  正  本  證  明  與  原  本  無  異
                                         法院書記官  蘇  金  全
中    華    民    國     九十      年      一      月       三        日


司法院資訊處製作；財團法人民間司法改革基金會備份。
